臺灣屏東地方法院民事判決　　　　　　　110年度訴字第565號
原　　　告　中國信託商業銀行股份有限公司


法定代理人　利明献　


訴訟代理人　楊紋卉　

　　　　　　蘇其昌　
　　　　　　張明賢　
被　　　告　鄭州文　

　　　　　　鄭拾龍　

　　　　　　鄭秀英　
　　　　　　鄭秀珠　
被 代位 人　鄭明春　


上列當事人間代位請求分割遺產事件，本院於民國111年1月6日
言詞辯論終結，判決如下：
    主  文
一、被告與被代位人鄭明春應就被繼承人鄭文吉所遺留如附表一
    所示編號2之不動產辦理繼承登記。
二、被告與被代位人鄭明春公同共有被繼承人鄭文吉所遺留如附
    表一所示不動產准予分割，並按附表二所示應繼分比例，分
    割為分別共有。
三、訴訟費用由被告各負擔5分之1，餘由原告負擔。
    事實及理由
壹、程序事項
一、按債權人以自己之名義為原告，代位債務人對第三債務人提
    起訴訟，其所代位行使者乃債務人之權利，自無再以債務人
    為訴訟當事人之餘地，是其提起之訴訟，僅能以第三債務人
    為被告（最高法院71年台上字第4342號判決意旨參照）。原
    告以自己之名義代位債務人鄭明春向被告請求分割其等之被
    繼承人鄭文吉遺產，依上開說明，自無庸將被代位人即鄭明
    春列為共同被告，先予敘明。
二、按訴狀送達後，原告不得將原訴變更或追加他訴，但請求之
    基礎事實同一者，不在此限。民事訴訟法第255 條第1 項第
    2 款定有明文。本件原告起訴時請求被告間就被繼承人鄭文
    吉所遺留之遺產，予以裁判分割（見本院卷第25頁）。嗣於
    民國110 年8 月27日具狀變更聲明為：㈠被告應就附表一編
    號2 所示之不動產，辦理繼承登記。㈡被告間公同共有如附
    表一所示之不動產，准予依應繼分比例各5 分之1 分割為分
    別共有（見本院卷第177 頁）。經核上開所為訴之變更，乃
    係基於其代位債務人鄭明春行使遺產分割請求權之同一基礎
    事實，與前開規定相符，應予准許。
三、本件被告均未於最後言詞辯論期日到場，核無民事訴訟法第
    386 條各款所列情形，爰依原告聲請，由其一造辯論而為判
    決。
貳、實體事項
一、原告起訴主張：被代位人鄭明春積欠原告新臺幣（下同）63
    萬元本金及利息、違約金等尚未清償。而被繼承人鄭文吉於
    108 年8 月2 日死亡，由鄭明春與被告鄭州文、鄭拾龍、鄭
    秀英、鄭秀珠等5 人共同繼承如附表一所示不動產，且就附
    表一編號2 土地未辦理繼承登記，各繼承人應繼分比例均為
    5 分之1 。又鄭明春為原告之債務人，卻怠於行使權利請求
    分割如附表一所示不動產，並已陷於無資力，原告為保全債
    權，爰依民法第242 條規定代位鄭明春提起本訴等語。並聲
    明：㈠被告應就附表一編號2 所示之不動產，辦理繼承登記
    。㈡被告間公同共有如附表一所示之不動產，准予依應繼分
    比例各5 分之1 分割為分別共有。
二、被告等未於言詞辯論期日到場，亦未提出書狀為任何聲明或
    陳述。
三、得心證之理由：
㈠、原告主張鄭明春積欠原告債務63萬元及利息、違約金尚未清
    償，而被繼承人鄭文吉於108 年8 月2 日死亡後留有如附表
    一所示不動產，鄭明春與被告鄭州文、鄭拾龍、鄭秀英、鄭
    秀珠等5 人為鄭文吉之法定繼承人等情，業據提出本院108
    年度司執字第18884 號債權憑證、鄭文吉除戶謄本、繼承系
    統表、全體繼承人戶籍謄本、土地及建物登記謄本、異動索
    引在卷為憑（見本院卷第53至59、81至127 、159 至167 頁
    ），並有財政部北區國稅局板橋分局110 年7 月20日北區國
    稅板橋營字第1101060375號函附之遺產稅核定通知書附卷可
    查（見本院卷第133 至136 頁），而被告亦未到場或提出書
    狀為陳述或爭執，本院審酌上開證據，堪信原告此部分主張
    為真實。
㈡、按因繼承於登記前已取得不動產物權者，應經登記，始得處
    分其物權，民法第759 條定有明文。又繼承人將公同共有之
    遺產，變更為分別共有，係使原公同關係消滅，另創設繼承
    人各按應有部分對遺產有所有權之新共有關係，其性質應屬
    分割共有物之處分行為，故該遺產如係不動產，繼承中一人
    或數人除經全體繼承人同意外，非先為全體繼承人之利益，
    辦理公同共有之繼承登記後，依民法第759 條之規定，應不
    得逕行請求將該遺產變更為分別共有登記（最高法院85年度
    台上字第1873號判決意旨參照）。經查，如附表一所示編號
    2 不動產登記所有人仍為鄭文吉，有土地登記謄本可參（見
    本院卷第159 頁），其繼承人即鄭明春與被告等人尚未辦理
    繼承登記，而因分割遺產屬處分行為須登記後方得為之，原
    告訴請鄭明春及被告等人就如附表一所示編號2 不動產辦理
    繼承登記，為有理由，應予准許，爰判決如主文第1 項所示
    。
㈢、復按債務人怠於行使其權利時，債權人因保全債權，得以自
    己之名義，行使其權利；而繼承人有數人時，在分割遺產前
    ，各繼承人對於遺產全部為公同共有；又繼承人得隨時請求
    分割遺產；民法第242 條、第1151條、第1164條分別定有明
    文。經查，鄭文吉所遺如附表一所示之不動產並無不能分割
    之情形，亦無公同共有存續期間不能分割，或有分管契約之
    約定，且鄭明春對原告所負如前債務本息、違約金迄未清償
    ，其於108 、109 年度所得分別為70,761元、20,945元，名
    下雖有房屋、土地及汽車，然財產總額僅142,130 元，此有
    稅務電子閘門財產所得調件明細表可資佐證（見本院卷末證
    件存置袋內），足見鄭明春所有財產實不足以清償積欠原告
    之債務。鄭明春既為鄭文吉之繼承人，本得依法行使遺產分
    割請求權，以消滅如附表一所示不動產之公同共有關係，惟
    迄未請求分割遺產，致原告之債權無法受償，堪認鄭明春確
    已陷於無資力，且怠於行使其權利，為保全債權之必要，原
    告自得代位鄭明春請求分割遺產。
㈣、再按分割共有物之方法，除原物分割、變價分割外，將公同
    共有關係改為分別共有關係，不失為分割方法之一，此於遺
    產分割，亦適用之。本院審酌原告僅為保全其對債務人鄭明
    春之債權，於被告均未同意以變價方式分割之前提下，如逕
    以變賣方式分割，被告將有喪失共有權之虞，顯非適當之分
    割方法；又將附表一所示不動產從將公同共有改為分別共有
    ，無損各共有人之利益，且共各有人中一人出售其應有部分
    時，依土地法第34條之1 第4 項之規定，其餘共有人有依同
    一價格優先購買權，仍有保留該不動產完整性之可能。是依
    遺產之性質、共有情形、經濟效用及兩造利益等情事，認將
    附表一所示不動產按各繼承人之應繼分比例分割為分別共有
    為適當，爰判決如主文第2 項所示。
四、綜上所述，原告依民法第242 條、第1164條規定，代位鄭明
    春請求如主文第1 、2 項所示，為有理由，應予准許。
五、末按因共有物分割、經界或其他性質上類似之事件涉訟，由
    敗訴當事人負擔訴訟費用顯失公平者，法院得酌量情形，命
    勝訴之當事人負擔其一部，民事訴訟法第80條之1 定有明文
    。又分割遺產之訴，核其性質，兩造本可互換地位，本件原
    告代位鄭明春訴請分割遺產雖於法有據，然被告之應訴乃法
    律規定所不得不然，且本件分割結果，兩造均蒙其利，訴訟
    費用之負擔自以參酌各繼承人之應繼分比例分擔較為公允，
    爰諭知如主文第3項所示。
六、訴訟費用分擔之依據：民事訴訟法第80條之1 、第85條第1
    項。
中    華    民    國  111     年    1     月    20    日
                  民事第三庭    法  官  林政斌
正本係照原本作成。
如對判決上訴，須於判決送達後20日內向本院提出上訴狀，其未
表明上訴理由者，應於提出上訴後20日內向本院補提理由書狀（
均須按他造當事人之人數附繕本）。
如委任律師提起上訴者，應一併繳納上訴審裁判費。
中    華    民    國  111     年    1     月    20    日
                                書記官  張孝妃
附表一
┌────────────────────────────────────────┐
│土地                                                                            │
├─┬──────────────────┬─┬────────┬──────┬─┤
│編│             土地坐落               │地│     面積       │權利範圍    │備│
│號├───┬────┬───┬─┬───┤目├─┬─┬────┤            │考│
│  │縣市  │鄉鎮市區│ 段   │小│地號  │  │公│公│平方公尺│            │  │
│  │      │        │      │段│      │  │頃│畝│        │            │  │
├─┼───┼────┼───┼─┼───┼─┼─┼─┼────┼──────┼─┤
│1 │屏東縣│潮州鎮  │華興段│  │1098  │  │  │  │32.18   │公同共有    │  │
│  │      │        │      │  │-0000 │  │  │  │        │2 分之1     │  │
├─┼───┼────┼───┼─┼───┼─┼─┼─┼────┼──────┼─┤
│2 │屏東縣│潮州鎮  │華興段│  │0237  │  │  │  │31.50   │3分之1      │  │
│  │      │        │      │  │-0000 │  │  │  │        │            │  │
└─┴───┴────┴───┴─┴───┴─┴─┴─┴────┴──────┴─┘
┌───────────────────────────────────────────────────┐
│建物                                                                                                  │
├─┬────┬──┬──────┬────┬───────────┬───────┬─────┬───┤
│編│建號    │建物│基地坐落    │建築式樣│建物面積（平方公尺）  │  附屬建物    │          │      │
│  │        │門牌│            │主要建築│                      │              │          │      │
│號│        │    │            │材料及房├───┬───┬───┼───┬───┼─────┼───┤
│  │        │    │            │屋層數  │一層  │二層  │合計  │主要建│面積  │權利範圍  │備考  │
│  │        │    │            │        │      │      │      │築材料│      │          │      │
│  │        │    │            │        │      │      │      │及用途│      │          │      │
│  │        │    │            │        │      │      │      │      │      │          │      │
├─┼────┼──┼──────┼────┼───┼───┼───┼───┼───┼─────┼───┤
│3 │屏東縣潮│民權│華興段1098  │加強磚造│28.80 │28.80 │57.60 │屋頂  │3.60  │公同共有  │      │
│  │州鎮華興│路20│-0000       │/002層  │      │      │      │突出物│      │2分之1    │      │
│  │段00331-│巷11│            │        │      │      │      │      │      │          │      │
│  │000     │號  │            │        │      │      │      │      │      │          │      │
└─┴────┴──┴──────┴────┴───┴───┴───┴───┴───┴─────┴───┘
┌─────────────────────────────────────────┐
│建物                                                                              │
├──┬──────────────────┬────────┬──────────┤
│編號│建物門牌                            │權利範圍        │備註                │
├──┼──────────────────┼────────┼──────────┤
│4   │屏東縣○○鎮○○路0號               │100000分之50000 │未辦保存登記建物    │
└──┴──────────────────┴────────┴──────────┘
附表二
┌──┬─────┬─────┐
│編號│繼承人姓名│應繼分比例│
├──┼─────┼─────┤
│ 1  │ 鄭明春   │   1/5    │
├──┼─────┼─────┤
│ 2  │ 鄭州文   │   1/5    │
├──┼─────┼─────┤
│ 3  │ 鄭拾龍   │   1/5    │
├──┼─────┼─────┤
│ 4  │ 鄭秀英   │   1/5    │
├──┼─────┼─────┤
│ 5  │ 鄭秀珠   │   1/5    │
└──┴─────┴─────┘